【裁判字號】    99,毒抗,82
【裁判日期】    990409
【裁判案由】    毒品危害防制條例
【裁判全文】
臺灣高等法院刑事裁定                  99年度毒抗字第82號
抗  告  人  甲○○
上列抗告人因違反毒品危害防制條例案件，不服臺灣士林地方法
院中華民國99年2月24日裁定（99年度毒聲字第52 號），提起抗
告，本院裁定如下：
    主  文
抗告駁回。
    理  由
一、原裁定意旨略以：抗告人即被告甲○○於民國90年間因施用
    毒品案件，經法院裁定令入戒治處所施以強制戒治，業於91
    年11月1 日交付保護管束期滿，視為執行完畢，猶不知悔改
    ，又於前案強制戒治執行完畢釋放出所5 年後，基於施用第
    一級毒品及第二級毒品之犯意，於98年12月19日下午7 時許
    ，在其臺北市○○區○○街99巷33之2 號住處，施用海洛因
    及甲基安非他命，嗣其因另涉犯竊盜罪，為警於同日晚間11
    時45分許查獲。訊據被告於偵查中固坦承於前揭時地施用甲
    基安非他命1 次，然否認有何施用第一級毒品海洛因之犯行
    ，惟查被告尿液經送臺灣尖端公司以酵素免疫分析法初步檢
    驗，再以氣相層析質譜儀法確認檢驗結果，確呈安非他命、
    甲基安非他命、嗎啡陽性反應，有臺北市政府偵辦毒品案件
    尿液檢體委驗單、臺灣尖端公司99年1月6日尿液檢體編號03
    8729號濫用藥物檢驗報告附偵查卷可稽，原審法院據以認定
    被告施用第一級及第二級毒品之犯行。又被告於前開強制戒
    治執行完畢釋放後5 年內，未曾再有其他施用毒品之前案紀
    錄，本件施用第一級及第二級毒品犯行，係在強制戒治執行
    完畢5 年後等情，亦有本院被告前案紀錄表在原審卷可按，
    是被告本次犯行屬毒品危害防制條例第20條第3 項「五年後
    再犯」之情形，從而原審法院裁定被告應送勒戒處所觀察、
    勒戒等語。
二、抗告意旨略以：被告於92年間因涉犯偽造文書、竊盜及偽造
    貨幣罪等案件，經屏東地方法院以92年訴字第33號判決各判
    處有期徒刑4月、8月、3年8月，並定應執行有期徒刑4年6月
    ；又於94年間因偽造文書案件經臺北地方法院以94年訴字第
    522號判決判處有期徒刑1年6月，減刑後共應執行4年10月。
    據此，被告既前在監所執行有期徒刑，且曾依法觀察勒戒、
    強制戒治，本件實應依法再判徒刑，而非再行觀察勒戒處分
    云云。
三、按國家對個人之刑罰，屬不得已之強制手段，選擇以何種刑
    罰處罰個人之反社會性行為，乃立法自由形成之範圍。就特
    定事項以特別刑法規定特別罪刑，倘與憲法第23條所要求之
    目的正當性、手段必要性、限制妥當性符合者，即無乖於比
    例原則。又自由刑涉及對人民身體自由之嚴重限制，除非必
    須對其採強制隔離施以矯治，方能維護社會秩序時，其科處
    始屬正當合理，而刑度之制定尤應顧及行為之侵害性與法益
    保護之重要性。施用毒品，足以戕害身心，滋生其他犯罪，
    惡化治安，嚴重損及公益，立法者自得於抽象危險階段即加
    以規範。而肅清煙毒條例及麻醉藥品管理條例於87年及88年
    相繼修正，對經勒戒而無繼續施用毒品傾向者，改採除刑不
    除罪，對初犯者以保安處分替代刑罰，已更能符合首揭意旨
    （司法院大法官會議釋字第544 號解釋文參照）。次按施用
    第一、二級毒品為犯罪行為，毒品危害防制條例第10條定有
    處罰明文。故施用第一、二級毒品者，依前揭規定本應科以
    刑罰，惟基於刑事政策，對合於一定條件之施用者，則依同
    條例第20條、第23條之規定，施以觀察、勒戒或強制戒治之
    保安處分。又毒品危害防制條例於92年7月9日修正公布，自
    93年1月9日施行，刪除二犯及三犯之規定，一改修法前繁雜
    之處遇程序，並認施用毒品者係屬病患性犯人，以觀察、勒
    戒戒除其身癮，並以強制戒治去除其心癮。其中第20條、第
    23條將施用毒品之刑事處遇程序，區分為「初犯」、「五年
    內再犯」及「五年後再犯」。依其立法理由之說明：「初犯
    」，經觀察、勒戒或強制戒治後，應為不起訴處分或不付審
    理之裁定；經觀察、勒戒或強制戒治執行完畢釋放後，「五
    年內再犯」者，因其再犯率甚高，原實施之觀察、勒戒及強
    制戒治既已無法收其實效，爰依法追訴或裁定交付審理。至
    觀察、勒戒或強制戒治執行完畢釋放後，「五年後再犯」者
    ，前所實施之觀察、勒戒或強制戒治已足以遮斷其施用毒品
    之毒癮，為期自新及協助其斷除毒癮，仍適用「初犯」規定
    ，先經觀察、勒戒或強制戒治之程序。
四、經查：本件被告前曾於90年間因施用毒品案件，經臺灣屏東
    地方法院於90年10月2 日以90年度毒聲字第1677號裁定令入
    勒戒處所觀察、勒戒，復因有繼續施用傾向，經同院於90年
    10月30日以90年度毒聲字第1851號裁定令入戒治處所施以強
    制戒治，嗣因同院於91年3月26日以91年度毒聲字第293號裁
    定停止戒治出所，同年12月2 日期滿，未經撤銷停止戒治，
    有本院被告前案紀錄表乙件附原審卷可參（詳見原審卷第11
    頁、第16頁）。本件被告施用毒品犯行為98年12月19日為警
    採尿回溯26小時及96小時內之某日時許，即發生在前次強制
    戒治執行完畢釋放5 年後，且此期間被告並無再犯其他施用
    毒品罪，而經司法機關追訴處罰、或另施以勒戒等保安處分
    ，核與毒品危害防制條例第20條第3 項之規定相符，自應循
    觀察勒戒、強制戒治之程序辦理，而非刑事處罰。從而，原
    審法院以檢察官聲請諭知抗告人施用第一級及第二級毒品罪
    ，令入勒戒處所施以觀察、勒戒，經核其認事用法均無不合
    。抗告意旨徒以其於92、94年間涉犯偽造文書、竊盜及偽造
    貨幣罪等案件，依法應判徒刑而非再行觀察勒戒處分云云，
    純屬其個人對法律之誤解。是本件抗告，為無理由，應予駁
    回。
四、據上論結，應依刑事訴訟法第412條，裁定如主文
中    華    民    國    99    年    4     月    9     日
                  刑事第二十一庭審判長法  官  蔡聰明
                                      法  官  許永煌
                                      法  官  趙文
以上正本證明與原本無異。
不得抗告。
                                      書記官  葉金發
中    華    民    國    99    年    4     月    12    日

司法院資訊處製作；財團法人民間司法改革基金會備份。
